【裁判字號】    90,上訴,2500
【裁判日期】    900911
【裁判案由】    違反稅捐稽徵法等
【裁判全文】
臺灣高等法院刑事判決                            九十年度上訴字第二五００號
    上  訴  人    臺灣桃園地方法院檢察署檢察官
    被      告    乙○○
    選任辯護人    郭嵩山
右上訴人因被告違反商業會計法等案件，不服臺灣桃園地方法院八十九年度訴字第一
二一二號，中華民國九十年二月二十三日第一審判決（起訴案號：臺灣桃園地方法院
檢察署八十九年度偵字第一０五九八號）提起上訴，本院判決如左：
    主  文
原判決關於被訴行使業務上登載不實文書部分撤銷。
乙○○商業負責人，以明知為不實之事項，而填製會計憑證，處有期徒刑貳月，如易
科罰金以參佰元折算壹日。緩刑貳年。
其他上訴駁回。
    事  實
一、乙○○係設於桃園縣桃園市○○里○○街三十三號二樓之二「菲林設計工程有限
    公司」（下稱菲林公司，已於民國八十七年間歇業，惟尚未辦理解散登記）之負
    責人，屬商業會計法所稱之商業負責人，並係以製作各類所得扣繳暨免扣繳憑單
（下稱扣繳憑單）及「菲林公司」之營利事業所得稅結算申報書為其附隨業務之
    人。明知甲○○自八十三年一月起至同年十二月止，並未在「菲林公司」任職及
    支薪，乙○○為能申報營業支出證明，竟基於製作不實會計憑證及行使業務上登
    載不實文書之犯意，於八十四年一月間，在上開「菲林公司」內（起訴書未記載
    犯罪時間及地點），將甲○○在「菲林公司」任職，領取薪資新臺幣（下同）十
    五萬元之不實事項，填製於屬商業會計憑證之扣繳憑單，並於八十四年二、三月
    間，在業務上附隨製作之「菲林公司」八十三年度營利事業所得稅結算申報書上
    ，將該不實之薪資金額虛列為「菲林公司」之薪資支出，連同上開不實之扣繳憑
    單，持以向財政部臺灣省北區國稅局桃園縣分局申報「菲林公司」八十三年度營
    利事業所得稅，足生損害於甲○○及稅捐稽徵主管機關對稅捐核課之正確性。
二、案經甲○○訴由臺灣桃園地方法院檢察署檢察官偵查起訴。
    理  由
一、訊據被告乙○○，固坦承其係「菲林公司」之負責人，及製作「菲林公司」於八
    十三年間支付告訴人甲○○十五萬元薪資之扣繳憑單，並據以製作「菲林公司」
    八十三年度營利事業所得稅結算申報書，將上開薪資金額作為「菲林公司」之營
    業費用，向財政部臺灣省北區國稅局桃園縣分局申報營利事業所得稅等事實不諱
    ，惟矢口否認有何右揭填製不實會計憑證及行使業務上登載不實文書等犯行，辯
    稱：「菲林公司」所承包之裝潢工程，均係委由外包之工頭承作，甲○○請領工
    資之資料乃承包之工頭所提供，至於甲○○是否實際由承包裝潢工程之工頭所僱
    用，非其所能查知，其已將款項交予工頭，因公司解散且家中失火，致未留存帳
    冊資料云云。
二、經查：
（一）右揭事實，業據告訴人甲○○指訴綦詳，復有檢舉書及扣繳憑單在卷足憑；而
      告訴人甲○○之報稅資料，係由已無從查考之工頭所提供一節，亦為被告乙○
      ○所自承。被告捨向工頭索取發票或收據以為申報憑證之途，卻以支付甲○○
      薪資之名義申報，並據以填製扣繳憑單及登載於營利事業所得稅結算申報書，
      其有明知為不實之事項而填製會計憑證及登載於業務上作成文書之犯行，甚為
      灼然。
（二）依所得稅法第九十二條第一項前段規定，扣繳義務人應於每年一月底前將上一
      年內扣繳各納稅義務人之稅款數額，開具扣繳憑單，彙報該管稽徵機關查核。
      被告填製不實扣繳憑單，應係於八十四年一月間，且係在「菲林公司」內，當
      足是認。另被告並據前開不實之扣繳憑單，製作「菲林公司」八十三年度之營
      利事業所得稅結算申報書，將該不實之薪資金額虛列為「菲林公司」之薪資支
      出，連同上開填製不實之扣繳憑單，持向財政部臺灣省北區國稅局桃園縣分局
      申報「菲林公司」八十三年度營利事業所得稅等事實，亦有「菲林公司」八十
      三年度營利事業所得稅結算申報資料附卷可資佐證。
（三）被告於上揭業務上作成之文書登載不實，並持以行使，足令甲○○受有須繳納
      此部分所得稅之危險，並影響稅捐稽徵主管機關課稅之正確性，足生損害於甲
      ○○及稅捐主管機關，亦彰彰甚明。
（四）綜上所述，本件事證明確，被告辯稱並未故意違反商業會計法及行使業務上登
      載不實文書，且相關帳冊均未留存云云，均無非卸責、避就之詞，不足採信，
      其犯行洵堪認定。
三、按扣繳憑單，係為證明扣繳事項與薪資發放所編製之憑證，屬「原始憑證」，乃
    係屬商業會計法第十五條、第十六條所定之內部原始商業會計憑證，經濟部八十
    六年六月四日經（八六）商字第八六二一０八０五號函釋甚明。查被告乙○○製
    作不實會計憑證行為之時間為八十四年一月間，原商業會計法第六十六條第一款
    所規定之製作不實會計憑證罪，已於八十四年五月十九日修正為同法第七十一條
    第一款，同年月二十一日起生效施行，並將原法定刑由五年以下有期徒刑、拘役
    或一萬元以下罰金，修正為五年以下有期徒刑、拘役或科或併科新臺幣十五萬元
    以下罰金。經比較新、舊法之法定本刑後，應認舊法為輕，依刑法第二條第一項
    但書規定，本案應適用最有利於行為人之修正前商業會計法第六十六條第一款之
    規定。核被告乙○○為商業負責人，填製不實扣繳憑單之所為，係犯商業會計法
    第六十六條第一款之填製不實會計憑證罪（此部分公訴人於犯罪事實欄已論及，
    惟漏未引據法條，本院仍得併予審判）；其於業務上附隨製作之營利事業所得稅
    結算申報書上登載不實並持以行使部分，則係犯刑法第二百十六條行使同法第二
    百十五條之業務上登載不實文書罪。被告於業務上登載不實文書之低度行為，應
    為行使之高度行為所吸收，不另論罪。又修正前商業會計法第六十六條第一款商
    業負責人以明知不實之事項而填製會計憑證之處罰規定，與刑法第二百十五條所
    規範之犯罪態樣相同，即係後者之特別法，應優先後者而適用（最高法院七十九
    年度臺上字第四九六四號、八十五年度臺上字第三一四五號、八十六年度臺上字
    第三四六三號判決意旨參照）。公訴人認被告填製不實扣繳憑單之行為，係成立
    刑法第二百十六條、第二百十五條之罪，尚有未洽，起訴法條應予變更。被告所
    犯上開二罪間，有方法結果之牽連關係，應從一重之商業會計法第六十六條第一
    款填製不實會計憑證罪論處。
四、原審未予詳查，就被告登載不實扣繳憑單及營利事業所得稅結算申報書部分，遽
    為被告無罪之諭知，顯有違誤。檢察官提起上訴意旨指摘及此，為有理由，應由
    本院就該部分予以撤銷改判。爰審酌被告之品行、犯罪之動機、目的、手段、犯
    後態度等一切情狀，量處如主文第二項所示之刑。又被告於本件犯罪行為後，刑
    法第四十一條已於九十年一月十日修正公布，於同年月十二日施行，經比較新、
    舊法之規定，以裁判時之新法較有利於被告，依刑法第二條第一項前段規定，應
    適用裁判時修正後之刑法第四十一條第一項前段之規定，諭知易科罰金之折算標
    準。查被告未曾受有期徒刑以上刑之宣告，有臺灣高等法院檢察署刑案紀錄簡覆
    表及本院被告全國前案紀錄表在卷可稽，其因業界之陋習誤觸法網，經此次偵、
    審程序及科刑判決後，當知所警惕，信無再犯之虞，本院認對被告所處之刑，以
    暫不執行為適當，爰併予宣告緩刑二年，以啟自新。
五、公訴意旨另以：被告乙○○係「菲林公司」之負責人，明知甲○○並未在「菲林
    公司」工作及支薪，竟偽造甲○○自八十三年一月起至同年十二月止，在該公司
    工作支領工資十五萬元之扣繳憑單，「菲林公司」以詐術逃漏營利事業所得稅，
    被告乙○○應依稅捐稽徵法第四十七條第一款之規定論處。
六、經查，被告乙○○填載告訴人甲○○八十三年度之扣繳憑單，並持向財政部臺灣
    省北區國稅局桃園縣分局申報「菲林公司」營利事業所得稅，嗣經該局審查，以
    「菲林公司」於辦理八十三年度營利事業所得稅結算申報時，未依規定取得合法
    憑證，經通知補提相關帳冊，因逾期未補，該局遂將「菲林公司」所申報支付告
    訴人甲○○薪資十五萬元部分予以剔除，並援營利事業所得稅查核準則第六條之
    規定，依同業利潤標準核定以百分之十六裁罰，而依財政部臺灣省北區國稅局八
    十三年度「菲林公司」營利事業所得稅結算申報核定通知書所載，該公司之八十
    三年度申報額為負數，有財政部臺灣省北區國稅局桃園縣分局八十九年十月十三
    日北區國稅桃縣審字第八九０一０八０二號函、財政部臺灣省北區國稅局北區國
    稅法裁字第八八０五四０九九號處分書及財政部臺灣省北區國稅局八十三年度「
    菲林公司」營利事業所得稅結算申報核定通知書等附卷可按。「菲林公司」於八
    十三年度之營業既屬虧損狀態，雖有虛載甲○○之薪資所得而申報，惟並未發生
    逃漏稅捐之結果；況稅捐稽徵法第四十一條係以詐術或其他不正當方法逃漏稅捐
    為其構成要件，而所謂詐術，必須積極之作為方足以表現其違法之惡性，消極之
    不作為，縱有侵害稅捐稽徵之法益，亦難謂與作為之情形等價，故不能以該罪相
    繩（最高法院八十五年度臺上字第三五二八號、七十四年度臺上字第五四九七號
    判例意旨參照）。「菲林公司」雖未依規定向稅捐機關提出帳冊而經裁罰，然究
    與以積極詐術之不正當方法逃漏稅捐之行為有別，自難遽以稅捐稽徵法第四十一
    條以不正當方法逃漏稅捐之罪責相繩。又公司負責人依稅捐稽徵法第四十七條第
    一款而適用徒刑之處罰，乃屬代罰之性質，並非因其本身之犯罪而負行為責任（
    最高法院八十八年度臺非字第一四九號判決意旨參照），「菲林公司」之所為，
    既與稅捐稽徵法第四十一條逃漏稅捐罪之構成要件有間，揆諸上開判決意旨，被
    告乙○○自不得論以同法第四十七條第一款之罪責。此部分公訴人所指被告之犯
    嫌，自屬不能成立，原審爰為被告乙○○無罪之諭知，並無不合，應予維持。檢
    察官就原審諭知「菲林公司」被訴逃漏稅捐部分無罪，未表不服，徒就被告乙○
    ○部分提起上訴，為無理由，應予駁回。
據上論斷，應依刑事訴訟法第三百六十九條第一項前段、第三百六十四條、第二百九
十九條第一項前段、第三百條、第三百六十八條，修正前商業會計法第六十六條第一
款，刑法第二條第一項前段、但書、第十一條、第二百十六條、第二百十五條、第五
十五條、第四十一條第一項前段、第七十四條第一款，罰金罰鍰提高標準條例第一條
前段、第二條，判決如主文。
本案經檢察官陳文禮到庭執行職務
中    華    民    國      九十      年      九      月        十一      日
                              臺灣高等法院刑事第六庭
                                  審判長法  官  陳  春  秋
                                        法  官  高  明  哲
                                        法  官  王  麗  莉
右正本證明與原本無異。
如不服本判決應於收受送達後十日內向本院提出上訴書狀，其未敘述上訴之理由者並
得於提起上訴後十日內向本院補提理由書（均須按他造當事人之人數附繕本）。
                                        書記官  胡      儀
中    華    民    國      九十      年      九      月        十二      日
附錄：本案論罪科刑法條全文
商業會計法第六十六條
商業負責人，主辦及經辦會計人員，有左列各款情事之一者，處五年以下有期徒刑拘
役或一萬元以下罰金：
一、以明知為不實之事項而填製會計憑證或記入帳冊者。
二、故意使應保存之會計憑證、帳薄報表滅失毀損者。
三、意圖不法之利益，而變造會計憑證、帳薄報表內容或撕毀其頁數者。
刑法第二百十六條
行使第二百十條至第二百十五條之文書者，依偽造、變造文書或登載不實事項或使登
載不實事項之規定處斷。
刑法第二百十五條
從事業務之人，明知為不實之事項，而登載於其業務上作成之文書，足以生損害於公
眾或他人者，處三年以下有期徒刑、拘役或五百元以下罰金。


司法院資訊處製作；財團法人民間司法改革基金會備份。
